【裁判字號】    90,交上訴,122
【裁判日期】    900830
【裁判案由】    過失致死
【裁判全文】
臺灣高等法院交通事件判決                        九十年度交上訴字第一二二號
    上  訴  人  臺灣板橋地方法院檢察署檢察官
    被      告  乙○○
右上訴人因被告過失致死案件，不服台灣板橋地方法院九十年度交訴字第二六號，中
華民國九十年六月二十六日第一審判決（起訴案號：台灣板橋地方法院檢察署八十九
年度偵續字第二三八號），提起上訴，本院判決如左：
    主  文
上訴駁回。
    理  由
一、公訴意旨略以：被告乙○○係貨車司機，為從事駕駛業務之人，於民國（下同）
    八十九年一月二十九日凌晨二時，駕駛車號ＲＫ（起訴書誤載為ＲＢＫ）─二０
    一號自用大貨車，沿台北縣板橋市○○道路往台北市方向行駛，行經板橋市○○
    道路靠近南雅西路二段一七五巷口斜坡處時，本應注意車前狀況，並隨時採取必
    要之安全措施，且應注意在該處行駛時，時速不得超過六十公里，而依當時情形
    亦無不能注意之情事，詎料乙○○竟疏於注意，並超速行駛，適有陳璟明駕駛車
    號ＱＣ─五五四六號自用小客車，行駛於對向車道，因超速失控致侵入乙○○之
    車道，導致乙○○煞車不及而撞及陳璟明上開違規車輛，陳璟明因而顱內出血當
    場死亡。因認被告所為涉犯刑法第二百七十六條第二項之業務過失致死罪嫌。
二、按犯罪事實，應依證據認定之，無證據不得推定其犯罪事實；又不能證明被告犯
    罪者，應諭知無罪之判決，刑事訴訟法第一百五十四條、第三百零一條第一項分
    別定有明文。次按刑事訴訟法上所謂認定犯罪事實之證據，係指足以認定被告確
    有犯罪行為之積極證據而言，該項證據自須適合於被告犯罪事實之認定，始得採
    為斷罪資料。如未能發現相當證據，或證據不足以證明，自不能以推測或擬制之
    方法，以為裁判之基礎。又刑事訴訟上證明之資料，無論其為直接或間接證據，
    均須達於通常一般之人均不致有所懷疑，而得確信其為真實之程度，始得據為有
    罪之認定，若其關於被告是否犯罪之證明未能達此程度，而有合理性懷疑之存在
    ，致使無從形成有罪之確信，根據「罪證有疑，利於被告」之證據法則，即不得
    遽為不利被告之認定，此分別有最高法院二十九年上字第三一○五號、四十年臺
    上字第八六號、七十六年臺上字第四九八六號判例可資參照，合先敘明。
三、公訴人認被告乙○○涉有業務過失致死罪嫌，無非以右揭事實，業據告訴人甲○
    ○、丙○○指訴明確，復有車禍照片數幀及道路交通事故調查報告表一紙在卷足
    憑；被告於車禍當時，車速已超過時速六十公里一節，有車禍後所遺留之二十五
    公尺長之煞車痕，及台灣省車輛行車事故覆議鑑定委員會函件一紙附卷可稽。被
    害人係因上開車禍導致顱內出血而死亡一節，亦經檢察官督同檢驗員勘驗無誤，
    製有勘驗筆錄、相驗屍體證明書及驗斷書各一份附卷足憑。被告辯稱：死者之車
    輛由右側超越其他車輛後，車頭向左偏，已經超越對向車道，伊有煞車，但還是
    撞上，殊無可採，為主要論據。訊據被告乙○○堅詞否認有何過失致死犯行，辯
    稱：當時我從臺北縣板橋市○○道路往臺北市方向行駛，行至靠近板橋市○○○
    路○段一七五巷口時，被害人在對向第二轉彎處超越中心線迎面撞來，我沒有超
    速，有煞車但還是撞上等語。
四、經查：
(一)按事故現場為雙線道、道路為直路，事故位置為快車道，二側有機車道，北向有
    二個連續彎道，業經原審履勘現場，製有勘驗筆錄、攝有相片，並有承辦警員再
    就前開彎道與事故位置製作之現場圖在卷可稽（見原審卷第二六頁背面、第三十
    頁、第三二、三三頁）。又本件車禍發生後，被告乙○○所駕駛之ＲＫ─二０一
    號自大貨車停於北向車道，車頭朝北，左側車身受損，被害人陳璟明所駕ＱＣ─
    五五四六號自小客車亦停於北向車道，車頭朝西北方十點鐘方向，左邊車頭、左
    側護欄受損，亦有事故時製作之道路交通事故調查報告表所繪現場圖、照片二十
    二張附卷可稽（見相驗卷第十一至二三頁）。至本件車禍發生原因，據被告於警
    訊時供稱：「我駕駛自大貨車由板橋往台北方向行駛，行經環河道路時，發現一
    部自小客車超車後已經駛入我車道，我煞車靠右側行駛，因在轉彎處該自小客車
    好像拉不回去原車道才撞上我貨車左邊」，於偵查時供稱：「自小客車由右側超
    越計程車後車頭向左偏，已經超越對向車道，我有煞車但還是撞上」等語，核與
    證人魏明輝於警訊時證稱：「我於板橋欲返回土城，行經板橋市○○道路，突有
    一部自小客車，由我車右側超車（因連續轉彎），該車因車速過快駛入對向車道
    。而對向車道的貨車也已開始煞車。該自小客車欲駛入原車道不及即撞上。自小
    客車即翻轉好幾圈。」（見相驗卷第四頁背面），於偵訊時證稱：「自小客車在
    彎道外超越我車，從右側超車至第二個彎道，正好開到對向車道上，才撞上貨車
    （該路段為Ｓ型彎道），我的車速約四、五十公里，自小客車撞到後停下來，距
    離我約二百公尺，估計他的車速應有七、八十公里」等語相符（見相驗卷第二六
    頁背面及二七頁）。證人魏明輝所謂之連續彎道即自事故地點至板橋市○○路二
    七五巷二００弄口，約五百公尺之部分，亦有當時處理現場員警再繪製之現場圖
    附卷可參，是依上開證人所言，被害人係自該彎道駛往土城方向，在短短之五百
    公尺內超越同向之計程車，惟超車後因車速過快，失控衝向對向車道撞及被告駕
    駛之自用大貨車。以證人魏明輝與被害人素不相識，所為證言自無甘冒偽證罪必
    要，且其二次證言，僅敘述方法有所不同，並無何矛盾之處，復與現場圖及車損
    情況相符，是其證言自得採為判決基礎，被害人家屬一再質疑證人所證與事實不
    符，尚屬無據。參以證人即處理事故員警何智仁於偵查時證稱：「（問：事故現
    場是個彎路？）是，可以從卷內十二頁下面照片看得出來，死者的車輛是在外側
    車道。」於原審時亦證稱：「‧‧‧小客車的散落物大部分在北上車道（即被告
    之車道）」等語（見偵卷第二六頁背面、原審卷第二九頁），及前揭警員所繪製
    之現場圖，足認本件車禍係被害人自台北駕車往土城方向行駛，先超越同向證人
    魏明輝所駕計程車後，因前有連續彎道，且車速過快，致失控往對向車道衝去，
    未及時駛回原車道，致與被告所駕駛由板橋往台北方向行駛之自大貨車在被告遵
    行之車道上相撞，雖被告有發現被害人所駕駛車輛駛入其車道，試圖閃避，將車
    往右側行駛，而被害人亦試圖開回自己車道，惟二車仍閃避不及，致貨車左側車
    身與自小客車左邊車頭、左側護欄發生撞擊，自小客車亦因遭撞擊後，車頭轉至
    西北方十點鐘方向，致被害人受有頭部鈍力傷顱內出血死亡。
(二)按刑法上之過失，指對於構成犯罪之事實，按其情節，應注意並能注意而不注意
    而言，且其過失行為與結果間，在客觀上有相當因果關係始得成立。所謂相當因
    果關係，係指依經驗法則，綜合行為當時所存在之一切事實，為客觀之事後審查
    ，認為在一般情形下，在此環境，有此行為之同一條件，均可發生同一之結果者
    ，則該條件即為發生結果之相當條件，行為與結果即有相當之因果關係。反之，
    若在一般情形下，有此同一條件存在，而依客觀之審查，認為不必皆發生此結果
    者，則該條件與結果並不相當，不過為偶然之事實而已，其行為與結果間即無相
    當因果關係 (最高法院七十六年度台上字第一九二號判例意旨參照）。本件依前
    開車禍發生之經過觀之，被告行駛於自己之車道，原行駛於對向車道之被害人自
    對向近距離超越同向之計程車後，因失控未駛入原車道，致與被告所駕車輛在被
    告遵行之車道上發生碰撞，顯見被害人係近距離超車，突然駛入對向車道，被告
    雖可見被害人車輛自對向駛來，然被害人係因超車突駛入被告所行車道內，乃瞬
    間事，就被告而言，縱於發生撞擊前有發現被害人駕駛之車輛於對向車道上超越
    他車，然實難期待被告可預見被害人於超車後會駛入其遵行之車道，是被告突見
    被害人自對向車道侵入其車道而與之發生碰撞，自為猝不及防，應屬不能注意，
    且被告於見到被害人車輛衝向其車道時，仍有將車輛靠右側行駛，以預防危險之
    發生，雖最後仍不免發生碰撞並造成被害人死亡之結果，誠屬憾事，然尚難責令
    被告負過失之責。至被告雖有超速行駛，有違道路交通管理條例之規定，然被害
    人係近距離超車，突然駛入對向車道，兩車在瞬間發生對撞，縱被告未超速行駛
    ，仍難避免發生對撞之結果，是被告之超速行駛應與本件被害人之死亡結果無因
    果關係。再者，本件事故經臺灣省臺北縣區車輛行車事故鑑定委員會鑑定及臺灣
    省車輛行車事故覆議鑑定委員會覆議結果，亦認被害人夜晚駕駛自小客車，於對
    向有來車交會時，違規超車駛入來車道，為肇事原因，被告無肇事因素，有前開
    二鑑定意見書在卷可稽，益證被告對於本件事故之發生應無過失。末按道路交通
    安全規則係為保障守法之道路使用人，被害人夜晚駕駛自小客車，於對向有來車
    交會時，違規超車突然駛入來車道，為對向車道之駕駛人所未能預見，致與對向
    車道之車輛發生碰撞，並發生死亡之結果，強要對向車道之駕駛人就被害人死亡
    之結果負過失致死罪責，自非事理之平。此外查無其他積極證據足認被告有何過
    失致人於死犯行，不能證明被告犯罪，原審為被告無罪之諭知，經核並無不當。
    公訴人依告訴人聲請上訴意旨仍以被告違規超速駕駛，與被害人死亡結果間應有
    因果關係，猶指被告應負過失之責云，非有理由，上訴應予駁回。
據上論斷，應依刑事訴訟法第三百六十八條，判決如主文。
本案經檢察官鍾鳳玲到庭執行職務
中      華      民      國    九十      年      八      月     三十     日
    台灣高等法院刑事第七庭
                                  審判長法  官  吳  啟  民
                                        法  官  林  瑞  斌
                                        法  官  蘇  隆  惠
右正本證明與原本無異。
如不服本判決應於收受送達後十日內向本院提出上訴書狀，其未敘述上訴之理由者並
得於提起上訴後十日內向本院補提理由書（均須按他造當事人之人數附繕本）。
                                        書記官  周  素  秋
中      華      民      國     九十     年      八      月    三十一    日


司法院資訊處製作；財團法人民間司法改革基金會備份。
